【裁判字號】    97,勞訴,59
【裁判日期】    980512
【裁判案由】    給付資遣費
【裁判全文】
臺灣桃園地方法院民事判決              97年度勞訴字第59號
原      告  乙○○
訴訟代理人  陳祖德律師
被      告  長榮航空股份有限公司
法定代理人  甲○○
訴訟代理人  丁○○
            戊○○
上列當事人間請求給付資遣費等事件，於民國98年4月16日言詞
辯論終結，本院判決如下：
    主  文
原告之訴及假執行之聲請均駁回。
訴訟費用由原告負擔。
    事實及理由
一、原告起訴主張：
(一)緣原告自民國82年9月20日起受僱於被告，皆擔任日班工作
    ，上班時間為每日8時30分至17時30分，詎97年4月間，被告
    突公告要求原告從97年5月起輪值夜班（值班時間自23時30
    分至翌日8時30分止）。然被告未經原告同意，亦不顧原告
    為女性勞工，又罹患心律不整疾病，且接受心導管電氣生理
    檢查及電氣燒灼手術，不宜於夜間工作，又原告之夫因工作
    需要經常至國外出差，家中尚有8歲幼子，夜間亟須原告在
    家照拂，無法於夜間值班工作，被告強行使原告於夜間值班
    ，乃不利益變更勞動條件，損害原告權益甚鉅。原告多次經
    由電子郵件及口頭直接向直屬主管及公司人事部門反應，但
    被告均無回應。雖原告曾於84年間與90年間，分別簽署同意
    輪班，但於84年間原告未婚，於90年間小孩尚在襁褓中且原
    告身體無恙有父母同住幫助育嬰，與今日之景況截然不同。
    被告雖提出其於87年9 月2 日及90年10月22日報請桃園縣政
    府准女工夜間工作之縣府函，但該函有效期間分為87年8 月
    29日起至90年8 月28日止、及90年10月19日起至93年10月18
    日止，均已過期失效。退萬步言之，縱令女工夜間工作不必
    再為報准，但仍須與勞工達成協議，雇主不得片面強制規定
    女工必須於夜間工作，而影響其家庭及人身安全，且90年間
    原告之同意不能代表97年5 月仍同意。
(二)次按婦女勞動者，應按其年齡及身體狀態，予以特殊保護，
    憲法第153條第2項定有明文。又按「雇主不得使女工於午後
    10時至翌晨6時之時間內工作。」、「女工因健康或其他正
    當理由，不能於午後10時至翌晨6時之時間內工作者，雇主
    不得強制其工作。」，勞動基準法第49條第1項、第3項分別
    定有明文，其立法目的在保障女性勞工之安全與健康。本件
    被告片面強制原告於夜間值班，不僅有損害原告身體健康之
    虞，且違反雙方勞動契約有關工作時間之約定。原告遂於97
    年5月23日以被告有違反勞動契約及勞工法令，致有損害勞
    工權益之虞，依勞動基準法第14條第1項第6款規定，以桃園
    慈文郵局1560號存證信函終止勞動契約，並經被告於97年5
    月26日收訖，是雙方間之勞動契約業於97年5月26日終止，
    又依勞動基準法第14條第4項準用第17條之規定，原告自得
    請求給付資遣費。
(三)原告自82年9月20日起至97年5月23日止，受僱於被告，均服
    務同一事業單位，並選擇勞退舊制，工作年資為14年7個月
    又6日，依勞動基準法第17條規定應有14又8/12個基數。再
    者，原告於終止事由發生之當日前6個月內所得之工資各為5
    月份新臺幣（下同）42,310元（存摺薪資40,045元加上勞健
    保福利金2,265元）、4月份50,402元、3月份50,133元、2月
    份51,639元、1月份49,918元、12月份25,403元，共269,805
    元；而原告5月份工作天26天、4月30天、3月31天、2月29天
    、1月31天、12月15天，共162天，則平均日薪為1,655.5 元
    （269,805÷162＝1,655.5），以此乘以30天，則月平均工
    資為49,965元再乘以14又8/12，則資遣費應為732,820元。
(四)末按「特別休假因年度終結或終止契約而未休者，其應修未
    休之日數，雇主應發給工資」，勞動基準法施行細則24 條
    第3款定有明文。原告97年有19天特休，已休4天，尚有15
    天未休，以日薪1,655.5元乘上15天，則被告應給付特休假
    工資為24,982.5元，合計被告應給付資遣費與未休假獎金總
    計應給付757,803元。
(五)並聲明：
  1.被告應給付原告757,803元，並自起訴狀繕本送達之翌日起
    至清償日止，按週年百分之5計算之利息。
  2.本件請准供擔保宣告假執行。
二、被告答辯：
(一)被告公司管理規則第7章第1條規定：本公司因業務上之需要
    ，得隨時調動員工；第4章第2條規定：每日上午之勤務時間
    為8時30分至12時30分，下午之勤務時間為13時30分至17 時
    30分。前項勤務時間，得因業務之需要及地區之不同而變更
    ，變更勤務時間應由各該單位視其業務性質及工作狀況，向
    人事單位呈報核准後訂定之。蓋被告公司係經營國際航線，
    為配合全球之航班、訂位、票務等作業，具單位調動、輪值
    夜班之行業特性。若因業務需要，員工應受指揮於單位間調
    動，並輪值夜班。原告任職航空業多年，深知調動與輪值夜
    班係業界常態，被告安排原告輪值夜班，係基於兩造合法有
    效之勞動約款。原告對於其配偶頻繁出國、可能未必長久與
    父母同住等情事，不得謂無預見之可能性，且原告一個月僅
    輪兩天值班，而原告輪值夜班之班表被告會於一個月前即提
    前公布，又原告配偶出差之日期原告亦應可提前知悉，故關
    於照料小孩之事原告應可預作安排或與他人換班。
(二)原告曾於96年9月17日起至12月17日止留職停薪，該年資於
    計算資遣費時應予扣除。
(三)並聲明：
  1.請求駁回原告之訴及假執行之聲請。
  2.如受不利益判決願供擔保請准宣告免假執行
三、兩造不爭執事項：（見本院卷第139頁）
(一)原告自82年9月20日起受僱於被告，原告平日之工作時間為
    上午8時30分至下午5時30分。
(二)原告曾於87年間及90年間簽署聲明書等文件同意夜間工作輪
    班（見本院卷第40、41頁）。
(三)被告於97年4月28日公告輪班表，要求原告從97年5月起與其
    他同仁一起輪值夜班，值夜班時間為值班當日晚間11時30分
    至翌日上午8時30分。
(四)原告於97年5月23日以被告有違反勞動契約及勞工法令，致
    有損害勞工法令之虞，依勞動基準法第14條1項第6款之規定
    為由，寄發存證信函予被告終止兩造間之勞動契約，被告於
    97年5月26日收受該存證信函。
(五)原告於96年9月17日至96年12月17日期間留職停薪。
(六)自82年9月20日起至97年5月26日止，原告工作年資為14年7
    個月又6日，又原告終止勞動契約前6個月之平均薪資為49,9
    65元，原告選擇舊制。
(七)原告於97年間有19日特別休假，已休4日，尚有15日未休，
    如原告終止契約可請求特別休假工資，其得請求之金額為
    24,983元。
四、兩造於本院98年3月24日言詞辯論時協議簡化爭點如下：
(一)被告要求原告自97年5月起輪值夜班，是否違反勞動契約或
    勞工法令？
(二)被告是否於97年2月14日即將原告應於97年5月起輪班之事告
    知原告？
(三)原告終止勞動契約是否合法？原告得否請求資遣費？原告得
    請求資遣費之金額為何？
(四)原告得否請求應休未休之特別休假工資？
五、本院判斷：
(一)被告要求原告自97年5月起輪值夜班，並無違反勞動契約或
    勞工法令
  1.近代企業之規模漸趨龐大，所僱用之員工人數亦隨之增加，
    雇主為提高人事行政管理之效率，節省逐一與勞工議定勞動
    條件及工作規範之成本，俾有效地經營企業，實有必要將各
    種勞動條件予以整理、統一，雇主因而訂定規範員工之勞動
    條件即稱之為工作規則。工作規則如經公開揭示，依現今社
    會之情形觀之，巳成為勞工與雇主間均有合意之一種事實上
    習慣，工作規則即因而有拘束勞工與雇主雙方之效力，除非
    當事人有反對的意思表示之外，當然成為僱傭契約內容之一
    部，故不僅雇主應受其拘束，勞工亦有遵守之義務。
  2.查，被告公司管理規則第7章第1條規定：「本公司因業務上
    之需要，得隨時調動員工」；第4章第2條第1項、第2項亦規
    定：「每日上午之勤務時間為8時30分至12時30分，下午之
    勤務時間為13時30分至17時30分。前項勤務時間，得因業務
    之需要及地區之不同而變更，變更勤務時間應由各該單位視
    其業務性質及工作狀況，向人事單位呈報核准後訂定之」（
    見本院卷第37-38頁）。被告公司係經營航空事業，為配合
    全球之航班、訂位、票務等作業，員工輪值夜班有其必要性
    ，原告於82年9月21日已簽具聲明書表示其「對於管理規則
    之全部內容均已詳閱瞭解、「將確實遵守此管理規則，並同
    意將此管理規則視為原告與被告公司間勞動契約之一部分」
    （見本院卷第39頁），且原告曾於87年間及90年間簽署聲明
    書等文件同意夜間工作值班（見本院卷第40、41頁），是原
    告既已簽署同意上開工作規則作為勞動契約內容之一部分，
    且同意夜間值班，則被告基於業務需要要求原告輪值夜班，
    尚難認違反勞動契約或勞工法令。
  3.原告雖主張被告所提出之87年9月2日及90年10月22日報請桃
    園縣政府核准女工夜間工作之函文，有效期間分為87年8月
    29 日起至90年8月28日止、及90年10月19日起至93年10月18
    日止，均已過期失效云云。惟經本院函詢桃園縣政府，其以
    98年2月13日府勞動字第0980051808號函覆稱：勞動基準法
    第49條業於91年12月25日修正，修正前，該條文第1項規定
    ：使女工於午後十時至翌晨六時之時間內工作，須經主管機
    關核准（每次期限為3年）；惟修正後則不須經主管機關同
    意，實施女性夜間工作，勿庸再送主管機關核準等語（見本
    院卷第116頁）。是知，於91年12月25日勞動基準法第49 條
    修正後，女工夜間工作即無須再為報准，故並無原告所稱之
    過期失效問題。
  4.原告雖主張其罹患心律不整疾病，且接受心導管電氣生理檢
    查及電氣燒灼手術，不宜於夜間工作云云。然經本院囑託國
    立臺灣大學醫學院附設醫院鑑定結果：原告於96年8月24日
    於本院接受經導管不整脈電燒灼術，治療頻發室上頻脈成功
    ，至96年12月27日門診追蹤治療，復原良好，未曾再復發心
    律不整問題，根據本院經驗及國際文獻，原告原有之心律不
    整問題復發可能性極低，依據原告復原之狀況，夜間值班應
    無問題，此有該院98年1 月22日校附醫秘098090030 1 號函
    附卷可憑（見本院卷第110 頁），準此，原告稱其因身體健
    康因素不宜值班云云，亦無可採。
  5.原告雖復主張因其夫經常至國外出差，家中尚有8歲幼子，
    夜間須原告在家照拂，無法於夜間值班工作云云。惟查，原
    告一個月僅輪兩天值班，而本院依職權查詢原告配偶之入出
    境記錄，其配偶出國頻率大約是每月出國一次，每次約一週
    至二週（見本院卷第133 頁出入境連結作業資料）；斟諸輪
    值夜班之班表，被告均會於一個月前即提前公布，而原告配
    偶出差之日期原告亦應可提前知悉，故關於照料小孩之事，
    原告預作安排或與他人換班，當無困難。目前我國人之家庭
    型態，多半為小家庭結構，類此原告之家庭狀況，為數眾多
    ，如原告可以照顧小孩為事由拒絕值班，勢必人人起而效尤
    ，援引成習，對被告公司之經營將產生重大困難，故原告值
    班就其個人而言雖有所不便，然如有適當方法可解決值班之
    不便，則原告應與其他同事公平輪流值班，方屬正辦，是原
    告此主張亦無足採。
  6.綜上，被告要求原告自97年5月起輪值夜班，並無違反勞動
    契約或勞工法令。
(二)被告於97年2 月14日即將原告應於97年5 月起輪班之事告知
    原告
    查，被告主張其已於97年2 月14日將原告應自97年5 月起輪
    值班之事告知原告乙節，業據證人丙○○（原告離職前之同
    部門員工）證稱：97年2 月14日當天主管分批將同仁叫進會
    議室告知須輪值夜班，原告亦在場被當面告知並詢問相關問
    題等語明確（見本院卷第143 頁），故上開事實應堪認定，
    原告空言否認上開證人之證詞，自無足採。
(三)原告終止勞動契約不合法，不得請求資遣費
    本件被告要求原告輪值夜班，並無違反勞動契約或勞工法令
    （已如前述），且按勞工依勞動基準法第14條第1項第6款規
    定終止契約者，應自知悉其情形之日起30日內為之，勞動基
    準法第14條第2項定有明文。此30日為除斥期間，一旦經過
    ，勞工即喪失終止權而不得再行終止勞動契約。原告既於97
    年2月14日即知其須輪值班，惟原告卻遲至97年5月23日始以
    存證信函向被告終止勞動契約（被告於97年5月26日收受該
    存證信函終止契約之意思表示），則原告終止契約顯已逾30
    日之除斥期間，其終止不合法，自不得請求資遣費。
(四)原告得否請求應休未休之特別休假工資？
    按勞工在同一雇主或事業單位，繼續工作滿一定期間者，每
    年應依左列規定給予特別休假，特別休假因年度終結或終止
    契約而未休者，其應休未休之日數，雇主應發給工資，固為
    勞基法第38條、同法施行細則第24條第3款所明定。然於勞
    工因可歸責於自己之事由，致勞動契約終止，勞工能否請求
    雇主發給特別休假之不休假工資並非無疑。依行政院勞工委
    員會79年12月27日台（79）勞動二字第21776號函、79年9月
    15日 (79)台勞動二字第21827號、82年8月27日台（82）勞
    動二字第44064號函所示，勞工之特別休假應在勞動契約有
    效期間為之，惟勞動契約之終止，如係可歸責於雇主之原因
    ，雇主應發給未休完特別休假日數之工資；至於特別休假未
    休完之日數，如係勞工個人之原因而自行未休時，則雇主可
    不發給未休日數之工資。準此，特別休假係因勞工個人之原
    因而未休畢時，非屬可歸責於雇主，雇主可不發給未休之特
    別休假工資。本件原告終止勞動契約並不合法，其自97 年5
    月27日起即逕未至被告公司上班，致未休畢97年度特別休假
    ，此係基於原告（勞工）個人之原因而未休完，並不可歸責
    於被告，故原告請求被告給付應休未休之特別休假工資，亦
    屬無據，應予駁回。
六、從而，原告依勞動基準法第14條第4項準用第17條之規定請
    求被告給付資遣費、另依勞動基準法施行細則24條第3 款規
    定請求被告給付97年度應休未休之特別休假工資，均為無理
    由，應予駁回。
七、本件事實已臻明確，兩造其餘之攻擊或防禦方法，及未經援
    用之證據，經本院斟酌後，認為與判決基礎之事實並無影響
    ，均不足以影響本裁判之結果，自無庸一一詳予論駁之必要
    ，併此敘明。
八、原告之訴既經駁回，其假執行之聲請亦失所附麗，併予駁回
    之。
九、訴訟費用負擔之依據：民事訴訟法第78條。
中    華    民    國    98    年    5     月    12    日
                      民事第三庭    法  官  林曉芳
以上正本係照原本作成。
如對本判決上訴，須於判決送達後20日內向本院提出上訴狀。
中    華    民    國    98    年    5     月    14    日
                                    書記官  邱飛鳴


司法院資訊處製作；財團法人民間司法改革基金會備份。
